【裁判字號】    95,建,113
【裁判日期】    970522
【裁判案由】    給付工程款
【裁判全文】
臺灣板橋地方法院民事判決               95年度建字第113號
原      告  劦盈工程有限公司
法定代理人  甲○○
訴訟代理人  沈宏裕律師
複代理人    丁○○
被      告  力權營造有限公司
法定代理人  丙○○
訴訟代理人  鄒孟昇律師
上列當事人間請求給付工程款事件，經本院於民國97年5 月8 日
言詞辯論終結，判決如下：
    主  文
被告應給付原告新臺幣玖拾陸萬零參佰參拾陸元，及自民國九十
六年一月十二日起至清償日止，按年息百分之五計算之利息。
原告其餘之訴駁回。
訴訟費用由被告負擔二分之一，餘由原告負擔。
本判決第一項於原告以新台幣參拾參萬元為被告供擔保後，得
假執行；被告倘以新臺幣玖拾陸萬零參佰參拾陸元為原告預供擔
保，得免為假執行。
原告其餘假執行之聲請駁回。
    事實及理由
一、原告主張：被告公司負責起造位於台北縣三峽鎮○○路「北
    大新天地」大廈之建案，並於民國93年10月間將其中水電工
    程發包予原告，總工程款新臺幣（下同）1,869 萬元（含5%
    營業稅）。並因ABIJ4 棟2.3 樓4 戶少八根樑柱線路重新更
    改工資增加費用2 萬5,000 元。原告已依完成工作，詎被告
    僅給付其中1,776 萬5,414 元（含前述2 萬5,000 元），尚
    餘94萬9,58 6元未清償。另施工期間被告又陸續為追加工程
    ，其中45萬2,382 元部分，已經被告依約給付，尚有追加工
    程款27萬5,730 元（其施工內容詳原證2） 未清償，經屢催
    未獲置理。爰本於契約關係提起本訴，請求被告給付122 萬
    5,316 元及遲延利息等情。併為聲明：被告應給付原告122
    萬5,316 元及自起訴狀繕本送達翌日（即96年1 月12日）起
    至清償日止，按年息5%計算之利息；原告願供擔保，請准宣
    告假執行。
二、被告抗辯：
  (一)被告因承攬訴外人通瑩建設企業有限公司（下稱通瑩公司）
    位於台北縣三峽鎮○○路「北大新天地」大廈建案，乃延請
    原告承攬前述建案之水電工程。關於原告承攬系爭工程之總
    工程款（含稅）為1,869 萬元，另有追加工程45萬2,382 元
    。被告已經給付1,821 萬7,796 元（含前述本工程款1,774
    萬0,414 元、ABIJ4 棟2.3 樓四戶少八根樑柱線路重新更改
    工資費用2 萬5,000 元及追加工程款45萬2,382 元），故僅
    餘本工程款94萬9,586 元未給付。至原告主張之其餘追加工
    程部分（即原證2） ，除其中增設公共水龍頭2 處，花費7,
    200 元部分外，其餘部分被告均否認。
  (二)又本件原告所承攬工程包含「污水工程」，原告並未配合進
    度施工，經被告通知原告商討修補相關事宜，原告並未置理
    ，被告不得已另請訴外人和倫營造有限公司（下稱和倫公司
    ）施作部分污水工程，合計支出53萬3,899 元，此部分爰依
    民法第494 條規定請求減少報酬。另依契約約定本工程須扣
    千分之1.5 工程保險金，是併就保險金2 萬6,700 元為抵銷
    抗辯。
  (三)併為答辯聲明：原告之訴駁回；如受不利判決願供擔保，請
    免為假執行。
三、兩造不爭執之事項：
  (一)就「本工程款」及「ABIJ4 棟2.3 樓四戶少八根樑柱線路重
    新更改工資費用」部分，工程款各為1,869 萬元（含稅）及
    2 萬5,000 元，扣除被告已給付部分外，尚餘94萬9,586 元
    未給付。
  (二)被告另請訴外人和倫公司施作部分污水工程，合計支出53萬
    3,899 元等情，有統一發票3 紙（詳被證3 ；日期各為94年
    9 月23日、同年月29日、同年11月25日）附卷可佐。此部分
    工程範圍，係在建築線以內。
  (三)原告所提出工程合約書（詳原證1） 內容為真正。其中施工
    重點及項目記載：(1)依萬全萬機所設計之圖樣（含污水）全
    部工程照圖施工。(2)施工區域以建築線為基準。(3)本工程須
    扣千分之1.5 工程保險金，尾款時扣抵（以契約所載工程總
    價1,780 萬元折計後為2 萬6,700 元）。
  (四)原告提出原證2 追加工程其中第1 項增設公共水龍頭部分，
    被告承認係追加工程，且就其金額其中7,200 元（同鑑定報
    告金額）部分不爭執。
  (五)經依原告聲請囑託臺灣省土木技師公會鑑定結果：
    附件一（即原證2） 估價單施工內容，均可確認皆屬建築線
    內之施作。
    關於增設公共水龍頭部分，有增設2 處……依工程慣例鑑
      定，每處含零星工料及稅捐管理費共20% ，建議單價3,60
      0 元等情。
    排水疏通、消防管路修繕部分，因缺乏點工確認單及相關
      文件照片，無法鑑定。
    配合事務所搬遷，電話線及網路線施工部分，無法確認有
      無施作，但單價5,250元依一般工程慣例尚稱合理。
    污水外線管因送審未過重新開挖部分，缺乏相關文件及爭
      議處照片等相關事項，無法鑑定。
    電信引進管配管工程，依據相關位置及距離工資建議為4
      工，PVC 管及零料一式2,800 元，尚稱合理。合計金額為
      1 萬3440元（含稅）。惟本工程屬建築線內工程。
    有線電視外線配管工（鋪紅磚部分），未在合約範圍，屬
      追加工程，依相關位置及距離工資建議為4 工，PVC 管及
      零料一式3,000元尚稱合理，合計1 萬3,650元。
    公共花圃造景燈施工工程，經比對電線單價1 米9 元；工
      資2,500 元尚合理，其餘PVC 管及零料及電線長度2,200
      米及點工數25工，則缺證明。
      並有鑑定報告在卷可佐。
四、本工程款部分：
  (一)兩造對於尚餘94萬9,586 元未給付；被告尚得依約扣抵千分
    之1.5 保險金2 萬6,700 元部分，既未有爭執。經扣抵後，
    原告得請求金餘92萬2,886 元（949,586-26,700=922,886）
    。
  (二)被告抗辯：原告所承攬工程包含「污水工程」（詳被證3）
    ，原告並未配合進度施工，經被告通知原告商討修補相關事
    宜，原告並未置理，被告不得已另請訴外人和倫公司施作部
    分污水工程，合計支出53萬3,899 元，此部分爰依民法第
    494 條規定請求減少報酬等語。原告則主張：否認被告曾經
    通知修補；且被告委請和倫公司所施作部分雖為建築線內污
    水工程，但屬「污水外線」，依契約約定「污水外線」非原
    告施作範圍等情。經查：
    按定作人之瑕疵修補請求權、修補費用償還請求權、減少報
    酬請求權、損害賠償請求權或契約解除權，均因瑕疵發見後
    1 年間不行使而消滅，民法第514 條第1 項定有明文。本件
    縱認被告前開抗辯（即被告曾經通知原告修補，未獲原告置
    理後，始委請和倫公司施作被證3 污水工程；及被證3 污水
    工程屬原告應施作範圍）均可認為真正。觀諸被告所提出和
    倫公司施作單據，既早於94年間即完成修補（衡情，被告當
    然於委託修補前已發見瑕疵），被告遲至96年1 月19日始提
    出答辯狀為「減少報酬」意思表示，早罹1 年除斥期間，並
    不得再主張。即本件被告減少報酬之抗辯，並無可採。
五、追加工程（原證2）部分：
  (一)關於增設公共水龍頭部分（原告請求被告給付2 萬元 (2 處
    ，每處1 萬元)） ：經鑑定結果確有有增設2 處，然依工程
    慣例建議單價3,600 元等情，有鑑定報告一份在卷可佐；並
    為被告所不爭執，原告此部分請求被告給付7,200 元，於法
    自屬有據。原告逾此部分之請求，則屬無據，應予駁回。
  (二)排水疏通、消防管路修繕部分（原告請求被告各給付7 萬元
    及1 萬7,500 元）：經依原告聲請傳訊證人乙○○（原告之
    下包）到庭證稱：（103 頁排水疏通所指何事？）結構部分
    裡面有排水管，主建物施工時有些雜物會將排水管阻塞，所
    以要有此疏通工程，這部分老闆有要我們作，所以我們有配
    合作。這部分我記得花了將近30工1 個月。工資一樣，一工
    2, 500元。（消防管路工程所指何事？）消防管的部分一定
    會撞壞，多少都會撞到，卡車應該是指營造公司的，這部分
    我們有修，我記得大約是7 工而已等語。查兩造對於系爭工
    程屬總價承包一節，既無爭執，前開排水疏通、消防管路修
    繕依證人乙○○所證稱內容，復屬原工程施工中一定會發生
    之損害，為原告締約時可得預知。經本院調查之結果，認縱
    原告確曾為修繕，亦屬原工程範圍，不得再為追加工程款之
    請求。即原告此部分請求為無理由，應予駁回。
  (三)配合事務所搬遷，電話線及網路線施工部分（原告請求被告
    給付5,250 元）：被告對於原告曾為施作一節，並未爭執，
    僅辯以：係原告自願免費為被告施作等語。是此部分自應由
    被告就原告同意免費施作之利己事實，負舉證之責。然就此
    部分並未據被告提出任何證據以供本院審酌，被告此部分辯
    詞，自無可採。再如前述，此部分施作合理單價為5,250 元
    一節，既有鑑定報告為佐。基上，此部分原告請求被告給付
    5,250元，於法應屬有據。
  (四)污水外線管因送審未過重新開挖部分（原告請求被告給付2
    萬9,925 元）：經依原告聲請傳訊證人乙○○到庭證稱：（
    10 5頁污水外線管部分有請你們作嗎？）有，大約做了10
    工等語。本院調查結果，除10工工資共2 萬5,000 元部分，
    已據證人乙○○證明確有支出，應予准許外；其餘材料費等
    ，則未據原告提出相關資料為佐，故不應准許。即此部分原
    告請求被告給付2 萬5,000 元為有理由，逾此部分之請求，
    則屬無據。
  (五)電信引進管配管工程部分（原告請求被告給付2 萬3,940 元
    ）：經查此部分已如前述，屬建築線內工程，原告並未舉證
    證明屬兩造特約之除外範圍，經本院調查結果，認此部分應
    屬原工程範圍，原告不得再請求追加給付。
  (六)有線電視外線配管工（鋪紅磚）部分（原告請求被告給付2
    萬4,150 元）：經查，被告既否認經委託原告施作此部分工
    程，並辯以：關於有線電外線配管工程，應由有線電視業者
    施作，與被告無涉等語。自應由原告就被告曾經委託伊施作
    此部分工程，負舉證之責。關此部分，既未據原告提出任何
    證據為佐，則原告本於契約關係請求被告給付此部分追加工
    程款，於法自屬無據。
  (七)公共花圃造景燈施工工程部分（原告請求被告給付7 萬9,59
    0 元）：查此部分工程，承前述屬建築線內工程；而契約除
    外部分係載「庭園」，探諸當事人真意，應僅排除「具
    」本身，並不包含相關配線（即配線屬建築線內水電工程）
    。觀諸原告所提出此部分單據，復均係管線配置相關費用，
    經本院調查結果，此部分屬原工程範圍，原告不得再為加之
    請求。
  (八)綜上，原告本於契約關係得請求被告給付追加工程款37,450
    元（7,200+5,250+25,000=37,450） ，為有理由，逾此部分
    之請求則屬無據，應予駁回。
六、從而，原告本於契約關係請求被告給付96萬336 元（922,88
    6+37,450=960,336），及自96年1 月12日起至清償日止，按
    年息5%計算之利息，為有理由，應予准許。逾此部分之請求
    ，則屬無據，應予駁回。
七、兩造均陳明願供擔保請准宣告假執行或免為假執行宣告，經
    核原告勝訴部分，並無不合，爰各酌定相當之擔保金額准許
    之；至原告敗訴部分，其假執行之聲請已失所附麗，應併駁
    回。
結論：原告之訴為一部有理由、一部無理由，依民事訴訟法第79
條、第390條第2項、第392條，判決如主文。
中    華    民    國    97    年    5     月    22    日
                  民事第一庭    法  官  黃信滿
以上正本係照原本作成
如對本判決上訴，須於判決送達後20日內向本院提出上訴狀
中    華    民    國    97    年    5     月    22    日
                            書記官  林月蓉


司法院資訊處製作；財團法人民間司法改革基金會備份。
